臺灣高雄地方法院刑事判決　　　　　　　　　　　　九十一年度訴字第一八二○號
　　公　訴　人　臺灣高雄地方法院檢察署檢察官
　　被　　　告　沈癸○○
右列被告因偽造文書等案件，經檢察官提起公訴（八十九年度偵字第二七六四○號、
第二七六五○號、第二八一五七號），本院判決如左：
    主  文
沈癸○○連續行使偽造私文書，足以生損害於他人，處有期徒刑貳年陸月。
    事  實
一、沈癸○○平時以會養會，明知渠已財務週轉困難，經濟狀況不佳，詎料，嗣因積
    欠其他債務甚夥，以致財務益加週轉不靈，竟萌意圖為自己不法之所有，並基於
    行使偽造私文書及詐欺之概括犯意，先後於民國八十六年五月十日（以下簡稱「
    第一組合會」）、八十七年四月二十日（以下簡稱「第二組合會」）及八十九年
    六月三十日（以下簡稱「第三組合會」），在高雄市○○區○○路大厝巷一號住
    處，自任合會（即民間互助會）會首（並於各組合會兼會員乙會）而召集丁○○
    、丙○○等數人參加如附表所示之三組合會：
  (一)「第一組合會」部分，虛列人頭會員「羅秀蓮」、「王碧秀」、「李麗惠」等三
    人各乙會，以偽造「第一組合會」會單，並持以向其餘會員出示，致使「第一組
    組合會」其餘會員誤信「羅秀蓮」、「王碧秀」、「李麗惠」等四人亦為會員，
    嚴重影響其餘會員之風險評估，並先後於不詳之日期、標息金額標取各該期之合
    會金，詐得其他活會會員所繳付無從稽攷、計算之會款若干元，足以生損害於其
    餘會員及人頭會員之財產權益。
  (二)「第二組合會」部分，虛列人頭會員「周玉梅」、「王碧秀」、「羅秀蓮」、「
    李麗惠」等四人各乙會，以偽造「第二組合會」會單，並持以向其餘會員出示，
    致使「第二組組合會」其餘會員誤信「周玉梅」、「王碧秀」、「羅秀蓮」、「
    李麗惠」等四人亦為會員，嚴重影響其餘會員之風險評估，並先後於不詳之日期
    、標息金額標取各該期之合會金，詐得其他活會會員所繳付無從稽攷、計算之會
    款若干元，足以生損害於其餘會員及人頭會員之財產權益。
  (三)「第三組合會」部分，虛列人頭會員「王碧秀」、「羅秀蓮」、「李麗英」、「
    王麗慧」、「周玉梅」等五人各乙會，以偽造「第三組合會」會單，並持以向其
    餘會員出示，致使「第三組合會」其餘會員誤信「王碧秀」、「羅秀蓮」、「李
    麗英」、「王麗慧」、「周玉梅」等五人亦為會員，嚴重影響其餘會員之風險評
    估，並於八十九年七月三十日第二會期開標日，偽以「羅秀蓮」之名義投標，得
    標金額為三千二百元，詐得其餘六十位活會會員所繳付之會款新臺幣（下同）四
    十萬八千元（除被告會首、人頭會員五會外，六十活會會員每人繳付六千八百元
    會款，計算式︰60x6800=408000），足以生損害於其餘會員及人頭會員之財產權
    益。
二、復以，沈癸○○承前揭詐欺之概括犯意，先後就「第一組合會」進行中，在某七
    個會期開標日，分別以沈素娥、李麗慧或其他死會會員名義，利用開標現場混亂
    及全體會員未確實記錄各該會期得標會員姓名、得標金額等機會，未向到場參與
    投標之其餘活會會員明確開示該得標會員姓名、得標金額之標單，逕向到場參與
    投標之其餘活會會員誆稱︰由該會員得標云云，實際上並無該得標會員之標單，
    藉以此詐術訛騙活會會員陷於錯誤所繳付無從稽攷、計算之會款若干，以致八十
    九年十一月十日第五十會期開標後未久，即為活會會員發覺該組合會尚有四次會
    期，竟仍賸餘如附表所示之十一會活會，而被迫宣布止會；又就「第二組合會」
    進行中，在某十四個會期開標日，分別以羅貴德、李雅秋、沈素娥、李麗慧或其
    他死會會員名義，利用開標現場混亂及全體會員未確實記錄各該會期得標會員姓
    名、得標金額等機會，未向到場參與投標之其餘活會會員明確開示該得標會員姓
    名、得標金額之標單，逕向到場參與投標之其餘活會會員誆稱︰由該會員得標云
    云，實際上並無該得標會員之標單，藉以此詐術訛騙活會會員陷於錯誤所繳付無
    從稽攷、計算之會款若干，以致八十九年十一月二十日第三十七會期開標前，即
    為活會會員發覺該組合會尚有二十四會期，竟仍賸餘如附表所示之三十八會活會
    ，而被迫宣布止會。
三、案經丁○○、乙○○、丙○○、巳○○○、子○○○、己○○、丑○○○、辰○○、甲○○、寅○、辛○○、壬○○、戊○○、卯○○等人具狀訴請臺灣高雄地
    方法院檢察署檢察官偵查起訴。
    理  由
一、訊據被告沈癸○○固坦承渠平日召集合會結束後隨即另召集新的一組合會，且取
    得之合會金悉數償還渠所積欠之其他債務，並曾於前揭時地召集如附表所示之三
    組合會，並以死會會員名義重複得標數次，並未簽寫得標會員名義之標單等情，
    惟矢口否認有何偽造文書犯行，辯稱︰渠未曾虛列人頭會員云云。經查︰
  (一)被告於八十九年一月一月十七日偵查中所具狀供承︰渠假借羅秀蓮、王碧秀、李
    麗慧及周玉梅名義參加互助會等語（見八十九年度偵字第二七六五○號偵查卷宗
    頁四四）甚明；而「第三組合會」中編號四三李麗英、編號五四王麗慧均係被告
    偽以渠女兒沈麗慧名義參與，又不想讓其餘會員知悉，亦不想讓渠女兒跟會所用
    之假名等情（見九十一年十月三十一日訊問筆錄頁六）至明，復以，尚據告訴人
    丁○○、乙○○、丙○○、巳○○○、子○○○、己○○、丑○○○、辰○○、
    甲○○、寅○、辛○○、壬○○、戊○○、卯○○等人指訴綦詳，足認被告在如
    附表所示之三組合會中，虛列人頭會員羅秀蓮、王碧秀、李麗慧、周玉梅、李麗
    英、王麗慧等人至為灼然。
  (二)除如附表所示第三組合會中第二會期乃人頭會員「羅秀蓮」於八十九年七月三十
    日，以得標金額三千二百元標得該會期之合會金，業據被告供承屬實在卷，核與
    告訴人等指訴情節相符，並有告訴人辛○○、吳金蓮所提出之明細表各乙份附卷
    可稽；其餘如附表所示之第一組合會、第二組合會所虛列之人頭會員，均經被告
    偽以各該人頭會員得標而均為死會，然得標日期及金額卻無從稽攷等情，亦據被
    告自承在卷，告訴人等亦無法提出相關各該會期得標會員姓名、日期及金額之證
    據資料，本院窮盡調查之能事，復查無相關積極證據足資肯認被告以人頭會員得
    標之確實日期、金額，縱告訴人辛○○、吳金蓮及己○○等三人分別提供記載各
    該會期得標金額之會單或明細表，亦無法充分證實被告以人頭會員得標之確實日
    期及金額，致此部分被告所詐得之財物無法計算，附此敘明。
  (三)至「第一組合會」、「第二組合會」中尚賸餘如附表所示之活會會員，而被告係
    以羅貴德、李雅秋、沈素娥、李麗慧或其他死會會員名義，利用開標現場混亂及
    全體會員未確實記錄各該會期得標會員姓名、得標金額等機會，未向到場參與投
    標之其餘活會會員明確開示該得標會員姓名、得標金額之標單，逕向到場參與投
    標之其餘活會會員誆稱︰由該會員得標云云，實際上並無該得標會員之標單，藉
    以此詐術訛騙活會會員陷於錯誤所繳付無從稽攷、計算之會款若干等情，業據被
    告迭次自白屬實在卷（見九十年一月九日、同年月十九日偵查訊問筆錄、九十一
    年八月二十二日、九月二十六日、十月三十一日、十二月二日等訊問筆錄），核
    與告訴人丁○○、乙○○、丙○○、巳○○○、子○○○、己○○、丑○○○、
    辰○○、甲○○、寅○、辛○○、壬○○、戊○○、卯○○等人指訴情節大致相
    符，另有被告於九十年一月十七日偵查中具狀提出之林怡玲互助會切結書、告訴
    人壬○○提出之互助會切結書、告訴人卯○○提出之互助會切結書等附卷足憑，
    堪以認定。
  (四)至被告以以羅貴德、李雅秋、沈素娥、李麗慧或其他死會會員名義訛詐其餘活會
    會員所繳交之會款部分，究係詐得如何之財物，惟查此部分各該會期之得標日期
    及金額無從稽攷等情，悉如前述，本於同上開所述之理由，故本院窮盡調查之能
    事亦無法充分證實並計算此部分被告所詐得之財物，併予敘明。
  (五)告訴人雖就案外人即被告之夫沈武昌、被告之子庚○○二人對於被告如事實欄所
    示之犯行均有犯意聯絡及行為分擔，為共同正犯乙節指訴綦詳，證人庚○○亦於
    九十一年十二月二日本院審理中證稱︰開標時，均由伊母親或父親主持，伊曾於
    調動馬祖前，在場負責收錢及登記等語，縱認案外人沈武昌、庚○○二人知悉被
  告有關如附表所示三組合會之進行狀況，並代為收受會款或主持開標等情，實無
    法僅憑此一事實，尚難遽認案外人沈武昌、庚○○與被告之間，對於被告如事實
    欄所示等犯行，存有犯意之聯絡及行為之分擔。此外，本院委查無其他積極證據
    足資肯認案外人沈武昌、庚○○二人有此等諸犯行，且告訴人指摘此部分，亦未
    提出其他足認案外人沈武昌、庚○○二人與被告間有共同實施如事實欄所示等犯
    行之證據資料，倘無其他確實證據足以證之，徒憑臆測逕予認定，顯有跳躍論證
    之虞；況且，案外人沈武昌、庚○○此部分之罪嫌，業經臺灣高雄地方法院檢察
    署檢察官偵查終結，認為罪嫌不足，又經臺灣高等法院高雄分院檢察署檢察長審
    核後駁回再議，此有八十九年度偵字第二七六五○號不起訴處分書、九十一年度
    議字第一五六號處分書在卷可攷。職是之故，遍閱全部卷證資料，尚難逕認案外
    人沈武昌、庚○○二人與被告間就如事實欄所示之諸犯行，係有犯意聯絡及行為
    分擔之共同正犯，併予指明。
  (六)此外，又有如附表所示三組合會會單附卷供參。是以，本案事證已臻明確，被告
    前開所辯，顯係事後臨訟圖卸責飾詞，殊無足取，被告犯行洵堪認定，應予依法
    論科。
二、按民間互助會（即合會），在民法債編修正公布施行（即八十九年五月五日）前
    即已存續者，除有特別約定外，僅係會首與會員間訂立之契約，會員與會員間並
    無法律關係存在，已得標會員，依據其與會首間之契約，無論由何人得標，均有
    按期繳交會款之義務，故會首假藉他人名義標取會款，其所詐取者，應僅限於尚
    未得標會員（即活會會員）繳納之會款；被告沈癸○○虛列如附表所示之人頭會
    員參與合會而偽造合會會單後，復持以行使出示其他會員，巳足生損害於其餘會
    員及人頭會員之財產權益，核渠所為，係犯刑法第二百十六條、第二百十條之行
    使偽造私文書罪，其偽造署押行為，為偽造私文書之部分行為及偽造私文書之低
    度行為，復為行使之高度行為所吸收，均不另論罪。又被告意圖為自己不法之所
    有，以人頭會員及以死會會員重複標會等詐術，向尚未得標（俗稱活會）之合會
    會員詐取會款之行為，係犯刑法第三百三十九條第一項之詐欺取財罪。再者，被
    告俞國平先後多次行使偽造私文書及詐欺取財等犯行，時間緊接，方法一致，所
    犯係構成要件相同之罪，顯係基於概括犯意為之，均應依連續犯之規定，分別以
    一罪論，並加重其刑。而渠所犯上開行使偽造私文書罪及詐欺取財罪之間，則有
    方法、目的之牽連犯關係，應依刑法第五十五條規定從一重之行使偽造私文書罪
    處斷。被告詐欺標得多人之財物，為一行為觸犯同種類數罪名，屬同種想像競合
    關係，應從一重處斷。爰審酌被告受各該組合會會員之信賴，始得以召集如附表
    所示之三組合會，竟圖一己私利，先以人頭會員虛列會單，再以該人頭會員及其
    他死會會員名義數次詐得各該期合會金，嚴重破壞社會上對合會之民間金融活動
    秩序的信賴；另斟酌被告自止會後迄今仍未與全體債權人就債務清償部分達成和
    解共識，尚積欠告訴人丁○○（「第一組合會」七十三萬五千元、「第二組合會
    」一百零八萬元、「第三組合會」五萬元）、乙○○（「第二組合會」三十六萬
    元）、丙○○（「第二組合會」一百零八萬元、「第三組合會」五萬元）、巳○○○（「第一組合會」五十萬元、「第二組合會」三十六萬元、「第三組合會」
    五萬元）、子○○○（「第二組合會」一百零八萬元、「第三組合會」二十萬元
    ）、己○○（「第二組合會」三十六萬元、「第三組合會」十萬元）、丑○○○
    （「第二組合會」三十六萬）、辰○○（「第二組合會」三十六萬元）、甲○○
    （「第一組合會」五十萬元）、寅○（「第一組合會」五十二萬元）、辛○○（
    「第一組合會」七十三萬五千元、「第二組合會」七十二萬元、「第三組合會」
    二十萬元）、壬○○、戊○○（以上二人「第二組合會」五十萬，二個活會，一
    個死會，扣除死會會款二十二萬元；「第三組合會」十五萬元）、卯○○（「第
    二組合會」七十二萬元）等會款債務，此外，被告復積欠告訴人辰○○其他債務
    一百萬元、告訴人子○○○其他債務九十二萬元（有告訴人子○○○於辯論終結
    後檢附之本票四張可參）等情，均據被告於本院審理中不爭執在卷；而被告之夫
    沈武昌雖因罹患重症，須親人照顧看護，有臺北市立和平醫院醫師九十一年八月
    二十六日、同年九月二日出具之診斷證明書各乙紙附卷可據，然目前已居住在臺
    北縣中和市被告之女住處（業據證人庚○○證述在卷，見九十一年十二月二日審
    判筆錄），尚無絕對須由被告躬親之必要等一切情狀，量處如主文所示之刑。
據上論斷，應依刑事訴訟法第二百九十九條第一項前段，刑法第五十六條、第二百十
六條、第二百十條、第三百三十九條第一項、第五十五條，罰金罰鍰提高標準條例第
一條前段，判決如主文。
本案經檢察官王柏敦到庭執行職務。
中      華      民      國    九十一    年     十二     月     十六     日
                                  臺灣高雄地方法院刑事第二庭
                                      法  官    劉定安
右正本證明與原本無異。
如不服本判決，應於判決送達後十日內，向本院提出上訴狀。
                                      書記官    蔡莉娟
中    華    民    國      九十一      年      十二      月      二十      日
附表：
┌───────┬─┬─┬─────────┬─────────┬───┐
│ 起 會 時 間  │總│已│虛列人頭會員、得標│被冒標會員、得標金│ 備註 │
│              │會│開│金額及日期        │額及日期          │      │
│              │數│標│                  │                  │      │
│              │  │期│                  │                  │      │
│              │  │數│                  │                  │      │
├───────┼─┼─┼─────────┼─────────┼───┤
│5.10.（簡稱第│││羅秀蓮（得標金額│３丁○○、王建富│      │
│一組合會），每│（│（│、日期均不詳）    │（即甲○○）、吳│      │
│月１０日開標，每│至││王碧秀（得標金額│金蓮（即巳○○○）│      │
│年四月及十月之││11.│、日期均不詳）    │、胡秀霞、洪│      │
│日各加開一會│3.│１０│李麗惠（得標金額│美凰、李國華、│      │
│，內標制，每會│10.│）│、日期均不詳）    │寅○、張美英、│      │
│一萬元。      │）│  │                  │莊秀花等十一會。│      │
├───────┼─┼─┼─────────┼─────────┼───┤
│4.20.（簡稱第│││周玉梅（得標金額│２３４丁○○、５李│      │
│二組合會），每│（│（│、日期均不詳）    │秋燕、６７８丙○○│      │
│月日開標，每│至││王碧秀（得標金額│、９１０胡瑞嬌（即│      │
│年三月及九月之││10.│、日期均不詳）    │子○○○）、吳乾│      │
│５日各加開一會│7.│20.│羅秀蓮（得標金額│養、林義弘、│      │
│，內標制，每會│20.│）│、日期均不詳）    │卯○○、李玉嵐│      │
│一萬元。      │）│  │李麗惠（得標金額│、李慶淋、洪│      │
│              │  │  │、日期均不詳）    │美凰、洪月英、│      │
│              │  │  │                  │林怡玲、許金│      │
│              │  │  │                  │水、簡月英、吳│      │
│              │  │  │                  │金蓮（即巳○○○）│      │
│              │  │  │                  │、辰○○、吳勤│      │
│              │  │  │                  │珍、羅貴德、李│      │
│              │  │  │                  │國華、何秀花、│      │
│              │  │  │                  │洪福讚、黃素日（│      │
│              │  │  │                  │即丑○○○）、│      │
│              │  │  │                  │沈素娥、謝茂義│      │
│              │  │  │                  │、己○○等三十八│      │
│              │  │  │                  │會。              │      │
├───────┼─┼─┼─────────┼─────────┼───┤
│6.（簡稱第││５│王碧秀（尚未得標│第一會會首、      │      │
│三組合會），每│（│（│）                │第二會羅秀蓮標金│      │
│月日開標，每│至││羅秀蓮（7.）│三千二百元、      │      │
│年六月及十二月││10.│，三千二百元      │第三會林麗梅標金│      │
│之日各加開一│1.││李麗英（尚未得標│三千九百元、      │      │
│會，內標制，每││）│）                │第四會林敏標金四│      │
│會一萬元。    │）│  │王麗慧（尚未得標│千三百元、        │      │
│              │  │  │）                │第五會陳永上標金│      │
│              │  │  │周玉梅（尚未得標│四千七百元        │      │
│              │  │  │）                │                  │      │
└───────┴─┴─┴─────────┴─────────┴───┘
附錄本案論罪科刑法條全文︰
中華民國刑法第二百十條
偽造、變造私文書，足以生損害於公眾或他人者，處五年以下有期徒刑。
中華民國刑法第三百三十九條第一項
意圖為自己或第三人不法之所有，以詐術使人將本人或第三人之物交付者，處五年以
下有期徒刑、拘役或科或併科一千元以下罰金。
